【裁判字號】    97,易,1305
【裁判日期】    971231
【裁判案由】    違反勞動基準法
【裁判全文】
臺灣高雄地方法院刑事判決              97年度易字第1305號
公  訴  人  臺灣高雄地方法院檢察署檢察官
被      告  甲○○
上列被告因違反勞動基準法案件，經檢察官提起公訴（96年度偵
字第33668 號），本院判決如下：
    主  文
甲○○無罪。
    理  由
一、公訴意旨略以：被告甲○○為設在臺北市○○區○○街83號
    9 樓曜笙開發股份有限公司（下稱曜笙公司，業於民國97年
    6 月16日廢止）負責人（任期自95年8 月15日起至96年5 月
    10日止），即勞動基準法第2 條第2 款所明定之雇主。丙○○、丁○○及柯雅慧分別係自87年4 月1 日、91年12月3 日
    及89年10月20日起，受僱於領航服飾股份有限公司（下稱領
    航公司，即國內知名服飾品牌「A ＆D 」）之員工，從事在
    領航公司高雄市左營區、三民區鼎山家樂福等直營門市部販
    賣服飾之工作。於95年7 月3 日，領航公司將全部直營門市
    部之營業、財產無償頂讓予曜笙公司，丙○○、丁○○及柯
    雅慧均獲曜笙公司留用。甲○○明知雇主因業務緊縮而終止
    勞動契約時，應依勞動基準法第17條規定給付勞工資遣費，
    竟於95年11月底某日突然終止丙○○、丁○○及柯雅慧之勞
    動契約後，違反上開規定而未發給丙○○、丁○○及柯雅慧
    資遣費。因認被告違反勞動基準法第17條規定，應依同法第
    78條規定論處等語。
二、按犯罪事實應依證據認定之，無證據不得認定其犯罪事實；
    又不能證明被告犯罪，應諭知無罪之判決，刑事訴訟法第
    154 條第2 項及第301 條第1 項前段分別定有明文。次按刑
    事訴訟法上所謂認定犯罪事實之證據，係指足以認定被告確
    有犯罪行為之積極證據而言，如未能發現相當證據或證據不
    足以證明，自不能以推測或擬制之方法，以為裁判基礎，最
    高法院著有29年上字第3105號、40年台上字第86號判例可資
    參照。又違反勞動基準法第17條之規定而應負同法第78條之
    刑事責任者，原則上固以事業之登記名義負責人為處罰之對
    象，惟如登記名義負責人確係不負實際責任，考諸刑法所處
    罰對象應以實際行為人為限之本旨，即應以實際負責經營管
    理之人為處罰之對象。
三、公訴人認被告涉犯上開犯行，無非係以：(一)被告甲○○於94
    年間同意出借其名義予戊○○擔任曜笙公司負責人，嗣後曜
    笙公司接管領航公司，告訴人丙○○、丁○○原為領航公司
    直營門市之員工，嗣獲曜笙公司予以留用。(二)95年11月間，
    被告甲○○透過直營門市主任施佳芳、吳麗玲告知告訴人丙○○、丁○○曜笙公司之直營門市因營運不善將撤櫃而終止
    勞動契約，但未發給告訴人丙○○、丁○○資遣費。(三)依高
    雄市政府勞工局勞資爭議調解委員會調解結果方為：依勞方
    丙○○、丁○○、柯雅慧所述，曜笙公司於95年11月底某日
    結束高雄市左營區、三民區鼎山家樂福直營門市，對所屬員
    工如無適當之安置應符合勞動基準法第11條第2 款之情事，
    應依勞動基準法第17條規定給付資遣費惟被告迄今仍不發放
    資遣費等情，並提出勞資爭議協調申請書、勞資爭議調解委
    員會議紀錄、勞資爭議案調解紀錄等，資為論罪依據。
四、訊據被告堅決否認有上開違反勞動基準法犯行，辯稱：曜笙
    公司的實際負責人是戊○○，伊只是該公司的員工及名義上
    之負責人，伊也有好幾個月的薪水沒有領到等語。經查：
  (一)按勞動基準法第78條關於刑事責任之規定，係以雇主有違反
    同法第13條、第17條、第26條、第50條、第51條或第55條第
    1 項之規定為成立要件，其中第17條係規範雇主依同法第11
    條（有歇業或轉讓時，或虧損或業務緊縮時，或不可抗力暫
    停工作在一個月以上時，或業務性質變更，有減少勞工之必
    要，又無適當工作可供安置時，或勞工對於所擔任之工作確
    不能勝任情事之一時，雇主得預告勞工終止勞動契約），或
    依同法第13條但書（雇主因天災、事變或其他不可抗力致事
    業不能繼續，經報主管機關核定者，勞工在第50條之規定停
    止工作期間或第59條規定之醫療期間，始得終止契約）之規
    定終止勞動契約者，即負有發給勞工資遣費之義務，如拒不
    發給，即得因違反該條之規定，而依同法第78條論處。至雇
    主違反勞動契約或勞工法令，勞工得不經預告終止勞動契約
    ，依同法第14條第4 項之規定，準用同法第17條之結果，雇
    主仍需依第17條之標準給付資遣費，惟此究屬民事責任之準
    用，於罪刑法定原則，尚難認於刑事責任部分亦有併同準用
    之效果（參行政院勞工委員會86年5 月12日台勞資二字第
    019478號函）。
  (二)本件公訴人參酌告訴人丙○○、丁○○於偵查中之證述、證
    人曜笙公司門市小姐柯雅慧之證述，及證人高雄市政府勞工
    局勞資爭議調解委員會委員范瑞庭、陳泰源於偵查中之證述
    ，及勞資爭議協調申請書、勞資爭議調解委員會議紀錄、勞
    資爭議案調解紀錄等資料，認為：被告甲○○係稱曜笙公司
    負責人，即勞動基準法第2 條第2 款所明定之雇主。被告於
    95 年11 月底某日，突然不經預告即終止丙○○、丁○○及
    柯雅慧之勞動契約後，違反上開規定而未發給丙○○、丁○○及柯雅慧資遣費，因認被告違反勞動基準法第17條規定，
    應依同法第78條規定論處，已如上述。承上，檢察官並非認
    定被告係依勞動基準法第11條、第13條但書之規定終止勞動
    契約甚明，從而，由於公訴人提出之證據資料並無法證明被
    告甲○○係依勞動基準法第11條、第13條但書等規定，合法
    解僱勞工即告訴人丙○○、丁○○，是姑不論被告前開所辯
    是否屬實，參酌前開四之(一)之說明，自難以該罪相繩。反之
    ，若認本件係告訴人丙○○、丁○○以被告甲○○違反勞動
    契約或勞工法令不經預告而終止勞動契約，因雇主片面違反
    勞動契約或勞工法令，僅生勞工得依同法第14條第1 項各款
    規定，不經預告終止勞動契約之法律效果，縱依同法第14
    條第4 項之規定，準用同法第17條之結果，雇主仍需依第17
    條之標準給付資遣費，惟此究屬民事責任之準用，依罪刑法
    定原則，尚難認於刑事責任部分亦有併同準用之效果。準此
    ，本件起訴事實與勞動基準法第17條所定雇主依法得終止勞
    動契約，於終止後拒不給付資遣費之情形，尚屬有間，即難
    以同法第78條規定論處。承上，姑不論被告前開所辯是否屬
    實，均難認以上開罪名相繩。
  (三)末查：雇主依法得終止勞動契約，於終止後拒不給付資遣費
    之情形，較諸其無故辭退勞工後拒不給付資遣費之情節為輕
    ，勞動基準法僅就前者於第78條設刑事處罰明文，立法上固
    有失輕重，惟勞動基準法第14條慮及於雇主無故辭退勞工之
    情形，雇主之片面終止契約不生任何法律上效力，並將勞動
    契約之終止權歸屬勞工，使其得選擇繼續工作或終止契約，
    對勞工之保障甚為周全，上開失衡或因立法疏漏所致，於罪
    刑法定原則下，勞動基準法就該種情形既未設刑事處罰之明
    文，自難課以刑事責任。公訴人認依勞動基準法第16條「預
    告終止契約」規定預告終止勞動契約而未發給資遣費者須負
    刑責，依舉輕明重之法理，不依規定預告又不發給資遣費者
    ，自更有可罰性，應依同法第78條加以處罰等語，恐有違反
    刑事訴訟法罪刑法定及擬制禁止等原則，尚有未洽，併此敘
    明。
  (四)此外復查無其他積極證據足證被告甲○○有違反勞動基準法
    犯行，不能證明其犯罪，依法應為無罪判決之諭知。
據上論斷，應依刑事訴訟法第301條第1項前段，判決如主文。
本案經檢察官乙○○到庭執行職務。
中    華    民    國    97    年    12    月    31    日
                  刑事第十二庭  法  官  張  震
以上正本證明與原本無異。
如不服本判決應於收受送達後10日內向本院提出上訴書狀，並應
敘述具體理由；如未敘述上訴理由者，應於上訴期間屆滿後20日
內向本院補提理由書（均須按他造當事人之人數附繕本）「切勿
逕送上級法院」。
中    華    民    國    97    年    12    月    31    日
                                書記官  鄒秀珍


司法院資訊處製作；財團法人民間司法改革基金會備份。
